【裁判字號】    98,消債清,77
【裁判日期】    980923
【裁判案由】    聲請清算程序
【裁判全文】
臺灣高雄地方法院民事裁定    98年度消債清字第77號
聲  請  人  甲○○
代  理  人  蘇昭德律師
上列當事人因消費者債務清理事件聲請清算，本院裁定如下：
    主  文
聲請駁回。
聲請費用由聲請人負擔
    理    由
一、聲請意旨略以：聲請人因為家人還債，積欠金融機構款項總
    額為新臺幣（下同）29,611,279元，聲請人嗣於95年8 月24
    日與最大債權金融機構成立協商，協商條件係以180 期、利
    率2 ％、每月於10日定時清償新臺幣（下同）19,089元，然
    該協商條件乃原告寄發協商通知書要求聲請人於一定期間回
    函，否則視協商成立，故聲請人實際並不知道還款計畫內容
    ，聲請人現收入約23,000元，又被法院查扣3 分之1 後，已
    不敷生活所需，致不能清償，且其無擔保或無優先權之債務
    總額未逾新臺幣1,200 萬元，復未經法院裁定開始清算程序
    或宣告破產等語。
二、按債務人不能清償債務或有不能清償之虞，且於法院裁定開
    始更生程序或宣告破產前，得向法院聲請清算，消費者債務
    清理條例第3 條、第80條分別定有明文。又聲請更生或清算
    不合程式或不備其他要件者，法院應以裁定駁回之，但其情
    形可以補正者，法院應定期間先命補正，復為同條例第8條
    所明定。且按債務人與金融機構協商成立者，不得聲請更生
    或清算，但因不可歸責於己之事由，致履行顯有重大困難者
    ，不在此限；本條例施行前，債務人依金融主管機關協調成
    立之中華民國銀行公會會員辦理消費金融案件無擔保債務協
    商機制與金融機構成立之協商，準用前項之規定，消費者債
    務清理條例（下稱消債條例）第151 條第5 項、第6 項分別
    定有明文。衡諸債之關係係以當事人間之信賴關係為基礎，
    為社會經濟組織之重要支柱，故當事人於以法律行為追求自
    己之利益之際，亦應顧及對方之利益，並考量債權債務在社
    會上之作用，本於誠實及信用之原則，行使債權及履行債務
    。是對於已陷入經濟上困境之消費者，若任其於惡性循環之
    債務窘境中自生自滅，將衍生嚴重之社會問題，難以維持安
    定之社會經濟秩序，故為兼顧債權人、債務人雙方之利益，
    對陷於經濟上困境之消費者，乃允其於消債條例施行後，得
    選擇以重建型之更生程序或清算型之清算程序清理其債務，
    藉以妥適調整債務人與債權人及其他利害關係人間之權利義
    務關係，保障債權人獲得公平受償，並謀求消費者經濟生活
    之重建復甦機會。惟對於已與金融機構協商成立，或於本條
    例施行前，已依金融主管機關協調成立之中華民國銀行公會
    會員辦理消費金融案件無擔保債務協商機制與金融機構成立
    協商之債務人，若非因不可歸責於己之事由，致履行顯有重
    大困難，僅係為圖謀減免債務，而不為債務之履行，自有違
    債權契約為誠信契約之本旨，故依消債條例第151 條第6 項
    準用同條第5 項前段之規定，不得聲請更生或清算，始能避
    免肇致道德危險。次按債務清償方案成立後，應由債務人按
    其條件履行，如因事後發生情事變更，在清償期間收入或收
    益不如預期，致該方案履行困難甚或履行不能，因不可歸責
    於己，始能准許債務人聲請更生或清算，以避免債務人任意
    毀諾已成立之協商，濫用更生或清算之裁判上債務清理程序
    。從而所謂「不可歸責於己之事由」，應係指客觀上聲請人
    之支出增多，或收入、收益減少，非其成立協商時所能預期
    ，諸如物價上漲而成本增加、家屬患病等以致支出增加，或
    因病無法工作、僱佣之公司倒閉或裁員、失業、減薪等以致
    收入減少，均屬之。
三、經查：
  (一)聲請人於98年8 月24日依「中華民國銀行公會會員辦理消費
    金融案件無擔保協商機制」與各該無擔保債權銀行協商成立
    ，並約定抗告人應自95年9 月起，分120 期，按年利率2%計
    息，於每月10日清償19,089元，惟聲請人於95年9 月起即未
    依約還款，有協議書、擔保還計畫書、收入切結書影本在卷
    可稽，而聲請人自承從未履行該協商條件，亦經最大債權銀
    行安泰商業股份有限公司（下稱安泰銀行）陳報在卷，應認
    真實。聲請人雖稱係最大債權銀行擅自提出協商條件要求聲
    請人於一定期間回函，否則視為協商成立者，聲請人並不知
    還款計畫內容云云，然觀之安泰銀行所提出之協議書、無擔
    保還款計畫，均經聲請人簽名確認，甚而曾出具收入切結書
    ，是聲請人所稱，尚難採信。
  (二)聲請人於95年收入為375,584 元，平均每月收入為31,299元
    ；96年收入為361,656 元，平均每月收入30,138元，有財政
    部臺灣省南區國稅局95、96年度綜合所得稅各類所得資料清
    單可稽，與其所切結收入相同，其收入並無不可預期之減少
    ，然聲請人竟於第一期即未繳款，難認其有清償之誠意，而
    毀諾有不可歸責之事由。
  (三)聲請人復主張其現每月平均收入僅為23,000元，如97年11月
    之薪資袋，又遭法院扣薪三分之一，已不敷生活，致不能清
    償。然依本院職權調取之聲請人97年稅務電子閘門所得調件
    明細表，其於97年度收入為317,244 元，平均每月收入為
    26,437元，故應以26,437元作為聲請人每月收入之基準。聲
    請人雖主張其每月支出包括租金支出8,000 元、保險費用
    8,000 元、伙食費用及交通費用7,000 元、扶養費用4,000
    元，共需27,000元，惟聲請人人既已負債，其本須以較低之
    標準生活而撙節開銷用以償債始符誠信，自不得以無負債人
    員之一般生活標準以上而同為要求，關於其生活必要費用，
    自應以簡樸之生活程度用度開支，不應恣意放任個人之奢侈
    消費習慣，而參酌內政部公告之98年度高雄市最低生活費每
    人每月11309 元計算其每月生活費用之標準為當。又此所謂
    最低生活費，係包括日常生活所需食衣住行各方面費用，若
    以此費用計算，自不應再加計如飲食、房租、交通等各細項
    費用，故抗告人主張每月支出之必要生活費用僅得以11309
    元計算。而聲請人與其兄共同扶養父母二人，其所主張每月
    支出之扶養費用4,000 元，並未逾上開最低生活費之標準，
    尚堪妥適，應屬必要。
  (四)則以聲請人每月收入26,437，扣除其必要支出之費用，尚餘
    11,128元，可供清償，且依聲請人所述，其積欠債務之理由
    乃係為他人還債，自得向他人取償，聲請人竟捨此債權而不
    為，以欠債而獨厚後他人，而主張有不能清償之虞，已難採
    信。再者，按現代社會經濟之本質係以貨幣為媒介的「信用
    經濟」型態，藉由信用制度的運行和擴展，交易者透過債權
    債務的建立來實現商品交換或金融交易，使市場經濟活絡並
    不斷拓展其深度和廣度。故而欲評估債務人是否符合「不能
    清償債務」之要件，應斟酌債務人之債務總額、債務人之年
    齡、工作能力，並衡諸債務人未來可正常獲得之勞務報酬、
    財產等綜合加以考量，亦即須加計債務人之未來償債能力，
    以評估債務人就其所積欠之總債務是否根本已清償不能或有
    不能清償之虞。本件如以前述最大債權人金融機構香港上海
    匯豐銀行於前置協商程序中所提供之清償方案，依債務人目
    前年僅32歲、正值壯年、有穩定之工作及收入、未來償債能
    力佳等情觀之，足見債務人並非不能清償債務，亦可認定。
四、從而，聲請人未能舉證證明其自95年9 月起有何不可歸責於
    己之事由，致履行顯有重大困難，復無無法清償債務之情，
    自難認其清算之要件已具備，且又無從補正，依首揭條文之
    規定，自應駁回其清算之聲請，爰裁定如主文。
中    華    民    國    98    年    9     月    23    日
                       民事庭  法  官  鄭  瑋
上為正本係照原本作成。
如不服本裁定，應於裁定送達後10日內，以書狀向本院提出抗告
，並繳納抗告費新臺幣1,000 元。
中    華    民    國    98    年    9     月    23    日
                                書記官  林芊蕙


司法院資訊處製作；財團法人民間司法改革基金會備份。
